【裁判字號】    98,上易,603
【裁判日期】    981013
【裁判案由】    侵權行為損害賠償
【裁判全文】
臺灣高等法院民事判決                 98年度上易字第603號
上  訴  人  友泰交通有限公司
法定代理人  甲○○
上  訴  人  丙○○
被上訴人    乙○○
訴訟代理人  蘇衍維律師
上列當事人間侵權行為損害賠償事件，上訴人對於中華民國98年
5月27日臺灣士林地方法院97年度訴字第898號第一審判決提起上
訴，本院於98年9月29日言詞辯論終結，判決如下：
    主  文
上訴駁回。
第二審訴訟費用由上訴人連帶負擔。
    事實及理由
一、被上訴人起訴主張：上訴人丙○○（下稱丙○○）為上訴人
    友泰交通有限公司（下稱友泰交通公司）之靠行計程車司機
    ，於民國95年7月29日晚間7時10分許，駕駛車號6E-066號營
    業小客車，沿台北市○○區○○路由西往東方向行駛，行經
    松高路與松仁路路口時，本應注意轉彎車須禮讓直行車先行
    ，及左轉彎時應行至交岔路口中心處等待左轉，且依當時情
    形並無不能注意之情事，竟搶先左轉占用來車道，適伊騎乘
    車號K7Z-109號重型機車，沿松高路由東往西方向行駛，伊
    閃避不及，機車車頭撞擊該計程車左前保險桿而人車倒地，
    致伊受有左側髖臼粉碎性骨折併髖關節脫臼、左脛腓骨粉碎
    性骨折、左下股神經受損等傷害。伊受有醫療費用新台幣（
    下同）158,273元、看護費258,000元、醫療器材費用8,500
    元、不能工作損失532,000元、撫慰金500,000元等損害，扣
    除伊已領取強制責任保險金281,887元、丙○○賠償200,000
    元後，上訴人仍應連帶賠償974,886元。爰依民法第184項第
    1項、第188條第1項、第193條第1項、第195條第1項之規定
    ，求為命：(一)上訴人應連帶給付974,886元及自起訴狀繕本
    送達之翌日起至清償日止，按年息5％計算之利息。(二)願供
    擔保請准宣告假執行（原審駁回被上訴人請求371,355元本
    息部分，因被上訴人未上訴，此部分已確定）。
二、上訴人則以：被上訴人所提之財團法人佛教慈濟綜合醫院（
    下稱慈濟醫院）診斷證明書，未能證明其確實不能工作，且
    被上訴人於系爭車禍發生時月薪為16,500元，依此核算19個
    月之工作損失應為313,500元。又系爭車禍之肇事次因為被
    上訴人騎乘機車超速行駛，被上訴人就系爭車禍之過失程度
    至少為45％。原審認定慰撫金40萬元，顯屬過高。另丙○○
    僅係友泰交通公司之靠行計程車司機，雙方無僱傭關係存在
    ，友泰交通公司無庸負連帶損害賠償責任等語，資為抗辯。
    求為命駁回被上訴人之訴及假執行之聲請。
三、原審為被上訴人一部勝訴、一部敗訴之判決，即判命上訴人
    應連帶給付被上訴人603,531元及自97年1月25日起至清償日
    止，按年息5％計算之利息，並諭知被上訴人以200,000元供
    擔保後得假執行。另駁回被上訴人其餘之訴及假執行之聲請
    。
    上訴人就其敗訴部分提起上訴，其上訴聲明：(一)原判決不利
    於上訴人之部分廢棄。(二)上開廢棄部分，被上訴人在第一審
    之訴及假執行之聲請均駁回。
    被上訴人之答辯聲明：上訴駁回。
四、兩造之不爭執事項如下（見本院卷49頁反面）：
  (一)系爭車禍發生之時間、地點。
  (二)被上訴人因系爭車禍受有左側髖臼粉碎性骨折併髖關節脫臼
    、左脛腓骨粉碎性骨折、左下股神經受損等傷害。
  (三)台北市車輛行車事故鑑定委員會鑑定系爭車禍肇事主因為丙
    ○○行車未達交岔路口中心即占用來車道搶先左轉，肇事次
    因為被上訴人涉嫌超速行駛。
  (四)丙○○係友泰交通公司之靠行計程車司機。
  (五)被上訴人自富邦保險公司領得保險金281,887元；丙○○已
    賠償被上訴人200,000元。
  (六)被上訴人支出醫療器材費用8,500元、醫療費用158,273元、
    看護費258,000元。
五、兩造之爭執事項如下（見本院卷49頁反面）：
  (一)被上訴人之工作能力損失、慰撫金及對系爭車禍之過失比例
    為何？
  (二)友泰交通公司是否須與丙○○負連帶賠償責任？
六、本院得心證之理由：
  (一)按因故意或過失，不法侵害他人之權利者，負損害賠償責任
    ；不法侵害他人之身體或健康者，對於被害人因此喪失或減
    少勞動能力或增加生活上之需要時，應負損害賠償責任；又
    不法侵害他人之身體、健康、名譽、自由、信用、隱私、貞
    操，或不法侵害其他人格法益而情節重大者，被害人雖非財
    產上之損害，亦得請求賠償相當之金額，民法第184條第1項
    、第193條第1項、第195條第1項分別定有明文。茲就兩造爭
    執之不能工作損失、慰撫金，析述如下：
    1.不能工作損失：
      被上訴人主張其因系爭車禍受傷19個月無法工作，請求按
      月薪28,000元計算，共532,000元等情，業據其提出車禍
      發生當時任職之城市農夫花卉事業有限公司（下稱城市農
      夫公司）之在職證明書、該公司之登記資料為證（見原審
      附民卷46、53頁），又因被上訴人前一工作為石材工廠主
      管，城市農夫公司於其應徵時，告知試用期後將調整薪資
      為月薪28,000元，嗣被上訴人於試用期間遭上訴人撞傷住
      院，無法工作，考量上班未滿一個月，故發薪資16,500元
      ，加上城市農夫公司之老闆感念其自花蓮北上工作，上班
      認真而私下給付之零用金，總計城市農夫公司給付被上訴
      人約25,000元等情，亦經城市農夫公司98年8月27日函敘
      明甚詳（見本院卷29頁、30頁），另被上訴人車禍發生當
      時係擔任園藝工作之勞工，參酌行政院主計處所統計，95
      年8月份「其他服務業」類別之勞工，其平均月薪資約為
      31,371元，此有中華民國統計資料網所公布之資訊可參（
      見本院卷52頁，資料來源/行政院主計處網站），是被上
      訴人主張以月薪28,000元計算，並未高於前揭行政院主計
      處所統計之月平均薪資，應屬可信，上訴人抗辯應以
      16,500元計算云云，殊非足取。再則，被上訴人因系爭車
      禍受有左側髖臼粉碎性骨折併髖關節脫臼、左脛腓骨粉碎
      性骨折、左下股神經受損之傷害，其「自95年11月30日至
      97年7月29日止治療期間（指於該醫院治療期間），骨骼
      未穩定逾合，不宜負重工作計21個月」等情，業據財團法
      人佛教慈濟綜合醫院97年12月18日慈醫文字第0970002904
      號函覆明確（見原審訴字卷67、68頁），足認被上訴人自
      95年7月29日車禍受傷日起，迄97年7月29日止（計2年）
      ，在上開骨折癒合期間不能從事負重工作，對於需要填土
      、割草、鋸樹、種植及修剪花木之園藝工人而言，自屬影
      響重大而無法工作謀生，是被上訴人請求19個月之工作損
      失，以月薪28,000元計算，為532,000元（28,000×19＝
      532,000），應予准許。
    2.慰撫金：
      被上訴人因系爭車禍受傷嚴重，不僅行動不便長達2年之
      久，雖已康復但腿部已無法如同未受傷時一樣，自由行走
      ，其精神上自受有相當之痛苦，而被上訴人為勞工、丙○
      ○係計程車司機，兩人之社會地位、經濟能力相當（有稅
      務電子閘門財產所得調件明細表足稽，見原審訴字卷15頁
      至36頁），友泰交通公司之資力較佳，原審審酌上情，而
      認被上訴人得請求之慰撫金以40萬元為適當，自屬公允。
    3.綜上，被上訴人所受之損害為1,356,773元（158,273＋
      258,000＋8,500＋532,000＋400,000＝1,356,773）。
  (二)次按受僱人因執行職務，不法侵害他人之權利者，由僱用人
    與行為人連帶負損害賠償責任，民法第188條第1項定有明文
    。被上訴人主張丙○○係友泰交通公司之靠行計程車司機，
    友泰交通公司應與丙○○負連帶賠償責任，友泰交通公司則
    抗辯系爭車輛係丙○○自行購買，僅牌照登記予其公司名下
    ，丙○○按月繳納1,200元管理費予其公司，計程車之營運
    收入全歸丙○○所有，丙○○接受台灣大車隊之調度派遣載
    客，計程車之外觀、招牌貼有台灣大車隊之標誌，丙○○與
    其公司無僱傭關係存在云云。經查：
    1.僱用人依民法第188條所負之責任，係以選任監督過失為
      基礎，則僱用關係是否存在，自應以選任監督之有無為決
      定標準。換言之，即某人受他人之選任監督以從事一定勞
      務者，即為該人之受僱人，至勞務之性質、時間之久暫、
      報酬之有無，皆所不問。又目前在台灣經營交通事業之營
      利私法人，接受他人靠行 (即出資人以該交通公司之名義
      購買車輛，申請牌照，並以該交通公司名義參加營運)，
      而向該靠行司機（即出資人）收取費用，以資營運者，比
      比皆是。在外觀上該靠行之計程車，既屬於該交通公司所
      有，而交通公司對於何一司機可使用交通公司之名義，申
      請牌照登記及購買計程車營業，事實上係具有選任監督之
      權限，故該交通公司與靠行之司機間，存有民法第188 條
      所謂之僱用關係，甚為明確。
    2.依丙○○與友泰交通公司所訂自備車輛參與經營契約書之
      內容，已載明丙○○所駕駛之系爭計程車，得以友泰交通
      公司之名義申請行車執照1枚、營業小客車車牌2面，所有
      權人仍係丙○○，丙○○則應按月繳納行政管理費1,200
      元予友泰交通公司等語（見原審訴字卷72頁），另系爭計
      程車之兩側車身均印有「友泰」之字樣，有照片可參（見
      原審訴字卷76、77頁），是該計程車既係登記於友泰交通
      公司名下，且以友泰交通公司之名義請領行車執照、營業
      小客車之車牌，則在該計程車營業時之外觀上顯足使第三
      人認系爭計程車屬於友泰交通公司名下，計程車司機係為
      友泰交通公司服勞務，況事實上友泰交通公司對於丙○○
      可否使用該交通公司之名義，以申請牌照及購買計程車營
      業，具有選任監督之權限，二者間自具有民法第188條所
      定之僱用關係。上開契約第6條雖約定，丙○○以該車營
      業之盈虧自理，該車應繳之稅捐、費用及違規罰款等均由
      丙○○負責，二者間不作盈虧結算等語（見原審訴字卷72
      頁），惟司機是否自交通公司領取勞務報酬，並非前揭僱
      用關係之要件，是縱使該計程車之盈虧由丙○○自理，亦
      無礙僱用關係之成立。是友泰交通公司辯稱無需與丙○○
      負連帶賠償責任云云，亦非可取。至於該計程車之車身及
      車頂燈上印有「台灣大車隊」字樣、服務標章及手機直撥
      叫車專線（見原審訴字卷76、77頁），丙○○與台灣大車
      隊間成立何種法律關係，均無礙於友泰交通公司應依民法
      第188條之規定，與丙○○負連帶賠償責任，是對此部分
      本院無論究之必要，併予敘明。
    3.綜上，被上訴人主張友泰交通公司應與丙○○依民法第18
      8條第1項之規定負連帶賠償責任，核屬有據。
  (三)末按損害之發生或擴大，被害人與有過失者，法院得減輕賠
    償金額或免除之，民法第217條第1項定有明文。丙○○、友
    泰交通公司抗辯被上訴人對系爭車禍之發生應負45％比例之
    過失責任云云，查被上訴人於系爭車禍發生後，於警訊時自
    陳時速50至60公里，而肇事地點之限速為50公里等情，有被
    上訴人之調查筆錄、車禍現場圖、台北市政府警察局交通警
    察大隊事故初步分析研判表（附台灣士林地方法院檢察署95
    他字第4224號偵查卷，見原審訴字卷142頁至145頁）；另證
    人王泰山於警訊時證稱：其見丙○○所駕駛之計程車停在路
    口等待左轉，即看到被上訴人騎機車直行過來，可能是車速
    太快，直接撞上該計程車等語（見原審訴字卷146頁、147頁
    ），是被上訴人騎乘機車行經肇事地點時，未減速慢行，車
    速超過限速一節，應可採認，且台北市車輛行車事故鑑定委
    員會鑑定系爭車禍之肇事原因時，亦認被上訴人「涉嫌超速
    行駛」等語（見原審附民卷11頁至13頁）。又按汽車行駛至
    交岔路口，左轉彎時，不得占用來車道搶先左轉；汽車行駛
    至交岔路口，轉彎車應讓直行車先行，道路安全規則第102
    條第1項第5款、第7款分別定有明文。被上訴人所騎之機車
    係直行車，而丙○○所駕駛之計程車為左轉彎車，丙○○應
    讓被上訴人之直行車先行，丙○○之計程車雖已停在交岔路
    口等待轉彎，惟其占用被上訴人具有路權之來車道，致被上
    訴人發現時已閃避不及，擦撞倒地受傷，丙○○應負之過失
    責任程度應較被上訴人為重，原審酌定被上訴人、丙○○之
    過失責任比例為2：8，核屬公允適當。丙○○、友泰交通公
    司抗辯被上訴人應負45％之過失比例，即非可採。
  (四)依過失比例計算後，被上訴人得請求之金額為1,085,418元
    （1,356,773×8/10＝1,085,418，元以下4捨5入），扣除被
    上訴人已領之保險金281,887元、丙○○已給付之200,000元
    後，尚得請求603,531元（1,085,418－281,887－200,000＝
    603,531）。
七、從而，被上訴人依民法第184項第1項、第188條第1項、第19
    3條第1項、第195條第1項規定，請求丙○○、友泰交通公司
    連帶給付603,531元及自附帶民事起訴狀繕本送達之翌日即
    97年1月25日起（附帶民事起訴狀繕本於97年1月24日送達，
    送達回證見原審附民卷47頁、48頁）至清償日止，按年息5
    ％計算之利息，為有理由。原審就上開部分，為上訴人敗訴
    之判決，並諭知供擔保得假執行，並無不合。上訴意旨就此
    部分指摘原判決不當，求予廢棄改判，為無理由，應駁回其
    上訴。
八、本件事證已臻明確，兩造其餘攻擊防禦方法及立論之證據資
    料，均經本院審酌後，對判決結果不生影響，爰無庸逐一論
    述，併此敘明。
九、據上論結，本件上訴為無理由，依民事訴訟法第449條第1項
    、第85條第2項，判決如主文。
中    華    民    國    98    年    10    月    13    日
                  民事第十六庭
                      審判長法  官  王聖惠
                            法  官  邱瑞祥
                            法  官  呂淑玲
正本係照原本作成。
不得上訴。
中    華    民    國    98    年    10    月    13    日
                              書記官  明祖全


司法院資訊處製作；財團法人民間司法改革基金會備份。
